臺灣高等法院高雄分院刑事判決　　 94年度上更(一)字第169號
上　訴　人
即　被　告　乙○○
選任辯護人　林樹根律師
　　　　　　邱麗妃律師
　　　　　　莊雯琇律師
上列上訴人因違反毒品危害防制條例案件，不服臺灣高雄地方法
院90年度訴字第2177號中華民國91年2 月22日第一審判決（起訴
案號：臺灣高雄地方法院檢察署90年度偵緝字第111 號），提起
上訴（移送併辦案號：同署91年度偵字第21793號），判決後，
經最高法院發回更審，本院判決如下：
    主  文
原判決關於販賣第一級毒品部分及其定應執行刑撤銷。
乙○○共同連續販賣第一級毒品，處有期徒刑拾年，褫奪公權
柒年。扣案之毒品海洛因拾壹包（驗後淨重合計貳拾貳點伍玖公
克）沒收銷燬之，分裝夾鏈袋共壹佰個沒收之。販賣毒品所得新
台幣貳萬捌仟元沒收，如全部或一部不能沒收時，以其財產抵償
之。
    事  實
一、乙○○有恐嚇及妨害兵役前科（此部分判處有期徒刑4 月，
    緩刑2 年確定，並已緩刑期滿而未經撤銷）與已判決確定之
    甲○○（成年人，業經臺灣高雄地方法院以89年訴字第174
    號判處有期徒刑10年、褫奪公權5 年，上訴後，經本院於90
    年10月3 日以90年上訴字第935 號判決駁回上訴，其後再經
    最高法院於90年12月6 日以90年台上字第7470號駁回上訴確
    定在案）係朋友關係，均明知海洛因係毒品危害防制條例第
    2 條第2 項第1 款所明定第一級毒品，不得販賣及持有。詎
    竟共同意圖營利，基於販賣第一級毒品海洛因之概括犯意聯
    絡，連續自民國88年6 月初起至同年7 月7 日止，由乙○○
    以其持用不詳門號之行動電話，並自88年6 月26日起，改以
    其持用之第0000000000號行動電話（預付卡，與上開行動電
    話門號不同，但機具則為同1 支），先與欲購買毒品之人聯
    絡所需海洛因數量及價錢後，約定交易地點為高雄市○○區
    ○○街117 號15樓之2 乙○○住家附近之林森路與三多路口
    之「2001廣場」前，及購買毒品者穿著、長相等節，分別由
    乙○○本人或委由甲○○（自88年6 月16日起）依乙○○持
    毒品海洛因至所商定前開地點等候，當場交付毒品並收取價
    金（乙○○則會支付零用錢或車馬費予甲○○），而多次販
    售第一級毒品海洛因予黃俊郎及陳昭梃等人施用，共販賣海
    洛因5 次予黃俊郎，其中3 次之交易金額為新台幣（下同）
    2000元、另1 次為3000元，最後1 次之交易為50 00 元，所
    得款項共計為14000 元，另販售海洛因予陳昭梃則為3 次，
    每次均以7000元之代價售出，所得款項為14000 元（其中因
    第3 次交易時，陳昭梃尚未交付價金，故應予扣除），嗣於
    88年7 月7 日20時許，黃俊郎最後1 次在前開「20 01 廣場
    」前向乙○○聯絡購買5000元之海洛因，並經由甲○○交付
    後，即於同日23時30分許，前往高雄縣鳳山市○○○路七聖
    廟旁等待姓名年籍不詳綽號「阿義」之友人時，因形跡可疑
    為警查獲，並扣得第一級毒品海洛因2 包（重量各為：淨重
    0.79公克及淨重0.94公克，已於89年7 月11日經臺灣高雄地
    方法院以89年度毒聲字第1740號裁定沒收銷燬，至其施用毒
    品部分，業經臺灣高雄地方法院以87年毒聲字第2292號裁定
    觀察勒戒、復以87年毒聲字第2638號裁定強制戒治），黃俊
    郎因而向警方自承前開毒品係向乙○○及甲○○2 人處所購
    得，交易地點係在「2001廣場」前，且帶同員警前往「2001
    廣場」附近埋伏，至同年月8 日凌晨1 時30分許，適有甲○○依乙○○之指示將藏有毒品海洛因之香煙盒外部以報紙包
    裹之物交予欲購買毒品之陳昭梃時（其施用毒品部分，已經
    臺灣高雄地方法院以88年毒聲字第4803號裁定送觀察勒戒、
    復以88年毒聲字第8925號裁定強制戒治），為埋伏員警當場
    查獲，並扣得甲○○所持有欲販賣予陳昭梃之海洛因1 包，
    該次販賣海洛因行為因而未遂；甲○○其後帶同員警前往乙○○所住位於高雄市○○區○○街117 號15樓之2 頂樓所加
    蓋之套房內進行搜索，當場於套房內之抽屜、衣櫃上方及於
    衣服內等處，分別查扣得乙○○所有之第一級毒品海洛因10
    包（連同於甲○○身上取出之海洛因共11包，驗後淨重合計
    為22.59 公克）、乙○○所非法持有之第二級毒品甲基安非
    他命5 包（驗前毛重合計11.42 公克、驗後毛重合計11.37
    公克，持有第二級毒品安非他命部分已經本院前審判決確定
    ），及乙○○所有預備供販賣海洛因罪所用之分裝夾鏈袋
    100 只等物，始知前情。乙○○即趁隙逃逸，並於88年7 月
    31日出境前往大陸地區藏匿，經通緝後，迄於90年1 月16日
    返國時為警查獲而逮捕。
二、案經高雄市政府警察局左營分局報請臺灣高雄地方法院檢察
    署檢察官偵查起訴，並經台灣高等法院高雄分院檢察署檢察
    官自動檢舉後移送臺灣高雄地方法院檢察署檢察官轉送本院
    併案審理。
    理  由
一、訊據上訴人即被告乙○○矢口否認有前揭販賣毒品海洛因犯
    行，辯稱：高雄市○○區○○街117 號15樓之2 住所被告並
    未居住，被告另住於高雄市○○區○○路某大樓被告女友丁○○之家中，前揭住處是讓被告之前女友丙○○及友人甲○○居住，被告並不認識陳昭梃及黃俊郎2 人，更未託友人甲○○販售毒品，且被告自己並未施用毒品自不可能持有或從
    事販賣前開毒品云云。辯護意旨則以︰證人甲○○一再指稱
    係被告委託其幫忙運送毒品予黃俊郎及陳昭梃等人，然甲○○為脫免罪責，不免將責任推予被告，另證人黃俊郎、陳昭
    梃及丙○○等人對於被告有無販賣毒品、何人交付毒品及販
    售毒品之價格等節之供述前後不一，具有重大瑕疵，難以採
    信等情而為辯護。
二、經查︰
  (一)按92年1 月14日修正通過之刑事訴訟法於同年9 月1 日施行
    前，已繫屬於各級法院之案件，其以後之訴訟程序，應依修
    正刑事訴訟法終結之。但修正刑事訴訟法施行前已依法定程
    序進行之訴訟程序，其效力不受影響，刑事訴訟法施行法第
    7 條之3 定有明文可資參考。此乃為避免程序之勞費，本諸
    舊程序用舊法，新程序始用新法之一般原則，法院於修正之
    刑事訴訟法施行前，已依法踐行之訴訟程序（包含證據法則
    之適用），其效力不受影響；對於提起上訴之案件，於修正
    刑事訴訟法施行前，原審法院就可得為證據之證據，已依法
    定程序調查者，其效力當然亦不受影響。經查：本件關於證
    人黃俊郎、甲○○、丙○○、陳昭梃、許英輝、李家德等人
    於警詢、偵查、原審審理中所為之證言，臺灣高雄地方法院
    89 年 訴字第174 號、本院90年上訴字第935 號卷內之證據
    ，原審法院及本院上訴審已經就上開可得為證據之證據，依
    法定程序為調查，依上開說明，其修正刑事訴訟法施行前已
    依法踐行之訴訟程序，其效力當然不受影響，自得採為本件
    論罪科刑之依據。另刑事訴訟法於92年9 月1 日施行後，證
    人甲○○、丁○○、丙○○等人分別於本院審理中經交互詰
    問所為之證言，均有證據能力。
  (二)上揭被告先後多次販售第一級毒品海洛因予前開施用毒品之
    黃俊郎及陳昭梃等人之事實，業經證人黃俊郎在警訊及原審
    證稱︰伊自83年間即染有毒癮，而於88年6 月初起透過友人
    認識被告後，即開始向被告購買毒品，平時由伊撥打被告之
    行動電話0000000000號與被告連絡所欲購買之毒品後，被告
    均要伊至被告住處樓下即高雄市苓雅區○○○路2001廣場前
    等待，有時是由被告將毒品交予伊，有時則由共犯甲○○將
    毒品拿予伊（均一手拿錢，一手拿貨），最後1 次是在88年
    7 月7 日20時許，與被告連絡後，即至2001廣場附近，當天
    係由甲○○將毒品交予伊等語甚詳（見警9857號卷第1 頁至
    第4 頁背面調查筆錄、原審89年訴字第174 號刑事卷89年2
    月23日訊問筆錄及原審卷第87頁）；證人陳昭梃在警、偵訊
    中證稱︰伊自87年12月起斷斷續續施用毒品，而於88年6 月
    5 日開始向被告及甲○○2 人購買毒品海洛因，原先是被告
    連絡伊與被告交易，之後即由被告連絡之後，另由甲○○出
    面與伊交易毒品等語明確（見警9857號卷第10頁背面至第12
    頁背面調查筆錄、偵19936 號卷第20頁背面訊問筆錄）。前
    開證人黃俊郎及陳昭梃2 人均有吸用毒品海洛因之習慣，除
    經其2 人陳明在卷外，且其2 人於為警查獲後所採之尿液經
    送請鑑驗結果，亦分別呈嗎啡陽性反應，此有高雄市政府警
    察局左營分局煙毒麻藥嫌犯尿液姓名對照單及高雄市立凱旋
    醫院88年7 月16日高市凱醫簡字第00229 號煙毒尿液檢驗成
    績書各1 紙在卷足憑（偵17212 號卷第第25至26頁），且經
    原審分別裁定觀察勒戒及強制戒治，有前開證人2 人之台灣
    高等法院被告全國前案記錄表各1 份在卷可佐（原審卷第25
    至28頁、第139 至141 頁），顯見證人黃俊郎及陳昭梃2 人
    確實均有施用毒品之犯習，故所證稱施用毒品之來源等情，
    足堪採信。
  (三)就本件證人黃俊郎協助警方查緝其毒品來源之過程觀之，據
    證人即查獲之員警李家德在偵查中證稱︰本件係先查獲黃俊
    郎持有毒品，依其供述從88年6 月至7 月7 日之間，都在20
    01廣場與被告交易毒品1 至2 次，故7 月8 日員警即帶同黃
    俊郎至2001廣場附近埋伏，經由黃俊郎之指認查獲正要交易
    的陳昭梃與甲○○，且自甲○○右手中發現正拿著1 包香煙
    ，內裝毒品海洛因，海洛因是盛裝在夾鏈袋裡，再用報紙包
    著等語甚明（見88年度偵字第17212 號偵查卷88年8 月23日
    訊問筆錄），復據證人亦為查獲員警許英輝在原審到庭證稱
    ︰當天伊是執行肅清煙毒勤務，先在五甲路附近查獲黃俊郎
    持有及施用毒品案件，黃俊郎即供稱毒品係在永樂街2001廣
    場附近超商交易毒品，雙方是以行動電話進行連絡，即帶同
    黃俊郎至前開廣場附近埋伏，經由黃俊郎先指出現場有3 人
    是要來購買毒品，之後即見共犯甲○○從2001廣場之大樓下
    來，正準備進行交易，埋伏員警立即衝出逮捕甲○○及陳昭
    梃2 人，另外欲購毒品之2 人則趁隙逃離，並從甲○○手中
    扣到1 包海洛因，甲○○當時即稱毒品是綽號「阿興」之人
    叫其拿出來販售，並帶員警至被告住所，並在被告與其女友
    丙○○2 人所住之房間內，分別在衣櫃、抽屜裡及夾藏於新
    購得之衣服內等處扣到海洛因及安非他命，該房間內有男性
    衣物，並有被告之證件、相片、存摺等被告之私人物品，可
    判斷該房間係由被告居住等語甚明（見原審卷第66至67頁）
    ，即從前開員警查獲黃俊郎、甲○○及陳昭梃等人施用或販
    賣毒品之過程來看，員警並非事前有任何線報到場埋伏所獲
    ，亦非透過施用毒品者以欲購買毒品之方式誘使被告及甲○○等人出面，而是在臨檢時先查獲黃俊郎，經由證人黃俊郎
    之供述與協助才至前開地點進行埋伏，並於欲購買毒品之陳
    昭梃及與被告共同販賣毒品之甲○○出現後，證人黃俊郎立
    即能指出，員警始順利逮捕2 人，且扣得第一級毒品海洛因
    ，進而在被告之住所房間內查出大量毒品及分裝袋，如證人
    黃俊郎非確實曾向被告及共犯甲○○購買毒品之情節，證人
    黃俊郎如何能指認出販售毒品之地點及販售之人，並扣得大
    量毒品？是證人黃俊郎之供述堪以採信，被告並無遭攀誣或
    遭陷害入罪之情，可以認定。
  (四)共犯即與被告共同販售毒品之甲○○在警、偵訊中亦供稱︰
    伊平時係受被告之電話連絡，要伊至被告住處之頂樓房間內
    ，取得毒品後再依被告之指示到被告指定地點交予被告所指
    定欲購買毒品之人，並取回約定的代價金額，再交到被告手
    中，而伊是自88年6 月16日左右開始與被告販售毒品供他人
    施用，被告雖不會刻意給予伊報酬，但會給伊車馬費或零用
    錢約500 元至1000元不等，伊幫被告拿毒品交予陳昭梃時，
    即知道該物是毒品，伊原本也不想幫被告，現伊已知錯，毒
    品確實是被告交代伊轉交予陳昭梃等語甚詳（見警9857號卷
    第7 頁背面至第8 頁背面調查筆錄、88年偵字第17212 號偵
    查卷第14頁至第14頁背面訊問筆錄）。且甲○○確因有販賣
    海洛因給黃俊郎及陳昭梃等人，而被判處有期徒刑10年，褫
    奪公權5 年確定之事實，有原審法院89年度訴字第174 號判
    決、本院90年度上訴字第935 號判決各1 份可以證明（原審
    卷第10頁、第138 頁、本院90年度上訴字第93號卷）。因此
    ，事後證人甲○○雖否認與被告共同販售毒品海洛因1 節，
    而稱︰伊不認識證人黃俊郎，於88年6 月初亦未販賣毒品予
    證人陳昭梃，伊並不知被告叫伊拿的該包物品內究係何物，
    伊僅是幫忙被告云云，顯係在於推卸其應負之販賣毒品責任
    ，不足採信（參見原審法院89年度訴字第174 號判決理由一
    內所述之甲○○辯解）。再者，證人甲○○與被告係朋友關
    係，彼此均認識，此業經被告及證人甲○○分別陳明，如證
    人甲○○係為求個人之免責而誣陷友人行徑實有可能遭致被
    告及其家屬之痛恨不齒，甚至因此招致將來未可預料之報復
    或涉犯其他刑事案件之虞，證人甲○○於警訊及偵查中均已
    坦承與被告共同販售毒品海洛因之情，業如前述，且證人甲○○與被告係朋友關係，彼此間相互熟識，亦無何仇隙，衡
    情其當不致輕率愚昧至此，由是觀之，證人甲○○應不致為
    圖卸責而誣陷被告，且依其於警訊及偵查中所述，其亦承認
    有交付毒品給購買之人，並收取代價之行為，可見其並非將
    責任全部推至被告身上，因此其所為不利於被告之供述應係
    真實可採。另有證人即被告之前所交往之女友丙○○亦分別
    於警訊及原審調查時到庭證述︰伊以前與被告是男女朋友之
    關係曾同居住在一起，被警查獲當時2 人已分開，但伊仍居
    住於之前與被告同居之處所，在被告退伍後曾有向伊表示在
    販賣毒品，伊還勸過被告不要販毒等語甚明（見警9857 號
    卷第5 至6 頁、原審卷第50至51頁），由其所述，可以認定
    被告確實仍居住於前開處所，並將查扣之毒品等物藏放於上
    揭處所之房間內。
  (五)按證人之陳述有部份前後不符，或相互間有歧異時，究竟何
    者為可採，法院仍得本其自由心證予以斟酌，非謂一有不符
    或矛盾，即應認其全部均為不可採信，尤其關於行為動機，
    手段及結果等之細節方面告訴人之指陳難免故予誇大，證人
    之證言，有時亦有予渲染之可能，然其基本事實之陳述，若
    果與真實性無礙時，則仍非不得予以採信，有最高法院74年
    台上字第1599號判例意旨可以參考。即本件證人丙○○於警
    訊時指證被告與共犯甲○○共同販賣毒品等語（警9857號卷
    第6 頁），嗣於偵查及原審調查時則稱︰伊不知道於房間內
    查扣之毒品是何人的，被告與共犯甲○○是否有共同販賣毒
    品伊並不清楚，於警訊中所述被告與共犯甲○○有販賣毒品
    是因伊害怕等語（見88年度偵字第17212 號偵查卷第17頁訊
    問筆錄）及於原審調查時則稱︰伊於警局時是有說被告與共
    犯甲○○共同販毒一節，是甲○○在警車上告訴伊要伊如此
    供述，如不這樣講會害到伊，伊與被告交往時並未聽被告說
    施用毒品之事等語（見原審卷第50至51頁），而證人陳昭梃
    於警、偵訊中（檢察官初訊時）均坦承先以電話與被告聯絡
    後購買毒品之細節後，分別由被告或是由證人甲○○將毒品
    交予伊（見警9857號卷第10頁至第12頁背面調查筆錄，及偵
    19936 號卷第20頁背面訊問筆錄），然另於檢察官偵查及原
    審調查時則更異前詞而稱未向被告購買毒品云云，然觀之證
    人陳昭梃後所述之內容為於檢察官偵查中陳稱：伊未向被告
    購買毒品，伊不認識被告，毒品是向綽號「阿土」之人所購
    得，與阿土聯絡約定好之後，是由甲○○拿毒品下來給伊，
    錢也是交給甲○○（見偵19936 號卷第31頁及其背面訊問筆
    錄），於本院另案審理中則證稱：伊所施用的毒品是向「阿
    土」所購買的，每次都是由「阿土」送過來，最後1 次，伊
    本來也不知道是誰送來，是伊騎乘機車到附近時員警即抓伊
    （本院90年上訴字第935 號刑事卷90年8 月14日訊問筆錄）
    ，至原審調查時，證人陳昭梃則陳稱：伊於警局製作筆錄及
    指認販賣毒品之人時，因當時毒癮發作，以致員警叫伊簽名
    伊就簽名，伊未見過被告，且於為警查獲當日購買毒品時，
    是甲○○將毒品拿與伊，88年7 月8 日伊與「阿土」約在20
    01廣場下的超商，伊到達後，因「阿土」會再打電話給伊告
    知伊要向何人拿毒品而在等電話時，就被員警逮捕等語（見
    原審90年12月25日訊問筆錄）。然一般證人基於人性之弱點
    以及事後避免得罪涉案被告之考量，往往有在嗣後翻異前供
    而改為有利於被告之證述之現象，甚至諉稱其在警訊時所述
    係警方自行杜撰，或係因緊張而不知所述或其並未作此證述
    云云，藉以避免遭被告仇視，而被告亦每利用此種情形，主
    張證人所為不利於渠之指證前後有所矛盾或非出於本意，而
    請求法院排斥其證詞之可信性而為其有利之判決，此種現象
    依法院實務上所見，其情形相當普遍，惟法院對證人所為前
    後矛盾不一之證述，不宜僅依表面之觀察，發現其一有矛盾
    情形即全然摒棄不採，亦不應依證人事後之翻供即認其原先
    之證詞不實，法院為確實發現真實，仍有必要依前述證人人
    性弱點之角度深切觀察其前後所為不同之證述，何者係真實
    可信，何者係事後為避免得罪被告所為迴護之詞，而不應採
    信，以作為判決之依據。經查：本件證人丙○○既係被告之
    前女朋友，且被告與證人丙○○分開後，仍提供先前同居之
    處所予證人丙○○居住等情觀之，證人丙○○與被告間縱然
    分開，並無何怨隙及仇恨，在客觀上其並無虛詞誣陷被告之
    必要，且證人丙○○於警、偵訊及於原審調查時則一再肯定
    證稱︰員警所查扣之毒品係被告所有，警察搜索之房間本來
    是被告所居住的，且被告於退伍後，曾向伊表示在販賣毒品
    ，伊還有勸被告不要販毒等語，業如前述，且觀之查獲毒品
    之房間是在被告與證人丙○○2 人所同居之房間內所查獲，
    因證人丙○○居住該房間有一段期間，不免遭檢警人員懷疑
    是否為販賣毒品之共犯，證人丙○○顯係為避免自己遭牽連
    而稱不知被告與共犯甲○○販賣毒品之情，且共犯甲○○因
    亦涉嫌販賣毒品另案經本院審理，共犯甲○○已一再否認與
    被告共同販賣毒品之犯行，怎有可能再教導證人丙○○指稱
    自己與被告共同販毒？是證人丙○○於偵查中及於原審所證
    述前開證詞部分，難以採信，尚不因之遽為有利於被告之認
    定。另就共犯甲○○及陳昭梃2 人為警查獲之過程，是經由
    證人黃俊郎之協助指證，員警始得順利逮捕被告並扣得毒品
    ，否則員警如何能知共犯甲○○與陳昭梃所欲交易毒品之地
    點﹖又證人黃俊郎於購買毒品時必曾見過證人陳昭梃及甲○○2 人，始能向一同前往之警察正確指認。再者，證人陳昭
    梃到前開2001廣場之約定地點，依其所述是依據「阿土」之
    指示，而共犯甲○○則稱是經由被告之指示先至被告之住所
    內取得放置於香菸盒內之毒品海洛後亦至樓下即2001廣場前
    欲依被告之指示交予所欲販售之對象，於2 人正準備進行交
    易時遭警逮捕，二者間有關交易之毒品之種類、時間及地點
    等均相符，依此連貫過程觀之，證人陳昭梃與共犯甲○○均
    是接受相同指示而至前開處所，而證人陳昭梃於警、偵訊時
    指證向被告及共犯甲○○購買毒品海洛因之約定方式、地點
    、數量、價格、聯絡交易之方式及取貨之方法等細節均明確
    ，因此該部份之證詞，並無矛盾及瑕疵，是證人陳昭梃在警
    訊及偵查中初訊時所為不利於被告等之指證，實無不可採信
    之理，其事後雖變異前詞，然其購買毒品交易內容並非直接
    與共犯甲○○所聯絡，已如前述，證人陳昭梃顯然無法解釋
    所約定之時、地、毒品種類均與共犯甲○○受被告所指示者
    完全相同，可見證人陳昭梃事後所證述部分係為迴護被告之
    詞，並不足採信。另證人黃俊郎有關購買毒品之次數與價格
    及究竟是向何人購買毒品部分，前後所證述內容亦均有差異
    ，即於警訊中稱︰伊自88年6 月初即開始向綽號「好康」之
    友人購買毒品，有時是「好康」將毒品交予伊，有時則是證
    人甲○○品交予伊，被告就是伊所認識並交易毒品綽號「好
    康」之人，伊每次約以5000元之代價購買毒品，大約每週購
    買1 次，但有時因朋友需要，而有1 天購買好幾次，總共約
    與被告交易毒品約有10幾次等語（見警9857號卷第2 頁及其
    背面調查筆錄），復稱︰伊向被告及共犯甲○○2 人購買毒
    品約5 次，價格每包至少2000元以上，伊每次均會購買2000
    元，有1 次是購買2000元、有1 次為3000元，另外2 次是20
    00元以上，但詳細價格伊不記得，最後這次是5000元等語（
    見原審89年訴字第174 號刑事卷89年2 月23日訊問筆錄），
    而於原審調查時則稱︰伊是透過綽號「好康」之朋友而認識
    被告，被告並非「好康」，伊記得約隔數十天即與被告購買
    毒品海洛因，每次1 包約3 、4 千元，1 包伊可使用數十天
    等語（見原審90年12月25日訊問筆錄），即究竟證人黃俊郎
    以多少價格，與向被告購買毒品海洛因之次數，及被告是否
    即為綽號「好康」等情先後雖有不同陳述，惟證人自始至終
    均肯定被告即是販售毒品予伊之人，每次均約在被告樓下即
    2001廣場附近之超商等待被告或證人甲○○將毒品交予伊，
    是證人黃俊郎雖有前開相異之處，然證人黃俊郎自88年6 月
    間即開始購買毒品，迄至為警查獲，及至原審調查時之時間
    已逾1 年多，有關購買毒品之價格、次數及毒品數量，除非
    被告於每次交易時均有詳加紀錄，否則，可能因時間經過而
    淡忘；至於被告之綽號為何，因被告已於警局明確指認出販
    售毒品之人為被告，而其綽號如何已非本件重要之爭點，是
    被告有關購買毒品之次數、價格，及被告之綽號等情先後有
    不同之陳述並不違常理，雖陳述內容不一致，然尚不因之遽
    此否定證人黃俊郎指認被告販賣毒品之證詞部分，均一併說
    明。
  (六)此外，員警於查獲證人黃俊郎時，於其身上查獲第一級毒品
    海洛因2 包（各重為：淨重0.79公克及0.94公克），有法務
    部調查局88年9 月23日（88）000000000號及88年7 月30日
    （88）000000000號鑑定通知書2 紙另附於89年度聲字第17
    40號卷內可按（原審卷第137 頁）；於查獲共犯甲○○及陳
    昭梃時，在共犯甲○○手中所持之香菸盒內查獲第一級毒品
    海洛因1 包，進而於被告所居住之房間內扣得第一級毒品海
    洛因10包（此部分共計11包，驗後淨重合計為22.59 公克）
    ，及空夾鏈袋10個，其中所扣得之毒品海洛因，經送檢驗結
    果確實為第一級毒品海洛因，有法務部調查局88年8 月10日
    陸字第88167358號鑑定通知書（本院卷第29頁）可以證明
    。被告雖否認前開所扣得之毒品為其所有，惟據前開證人丙○○、共犯甲○○等人之供述，足堪認定前開所扣得之毒品
    海洛因為被告所有無誤。
  (七)又判斷本件被告販賣海洛因之行為其主觀上是否基於營利之
    意圖而為，並不以直接證據為限，如基於間接事實及各項情
    況證據資料並參酌社會現況，依經驗法則或論理法則予以合
    理判斷者，應難為有何採證不當或違法情事，經查海洛因物
    稀價昂，取得不易，且為政府嚴予查緝之違禁物，被告既為
    智識健全成年男子，並受有高職肄業教育程度，對此自應有
    所認識，再者，依毒品危害防制條例所規定販賣第一級毒品
    之刑責甚重，其法定本刑為無期徒刑、死刑，凡販賣第一級
    毒品者苟無利潤可圖，衡情應無甘冒被查緝法辦重刑之危險
    而無端平價供應他人，況依證人黃俊郎供稱其與被告聯絡交
    易後至被告住家附近及2001廣場等候，被告再親自或指示共
    犯甲○○將毒品以報紙包裹後藏放在香煙盒內作為掩飾再交
    付予欲購毒品之人，茍無利可圖，何需如此積極且不厭其煩
    ？又依共犯甲○○所述，被告委請其交付海洛因給購買之人
    後，會給其車馬費或零用錢，如非其中有利可圖，被告何自
    冒危險交付海洛因給購買之人，並且尚須支付車馬費或零用
    錢給甲○○﹖基上說明，本件被告必有從販賣海洛因之行為
    中獲取利益存在，因此，其有營利之意圖可以認定，此應屬
    合於論理法則且不違背社會通常經驗之理性判斷。另有關施
    用毒品者向被告購買毒品之次數及金額部分︰雖證人黃俊郎
    及陳昭梃為警查獲後，有關與被告交易毒品海洛因之次數、
    價格，其陳述雖有出入，即證人黃俊郎於警訊時先陳稱︰伊
    平均每次以5000元之代價向被告等人購買毒品海洛因，約每
    週購買1 次，但有時因朋友需要而1 天向被告等人購買好幾
    次，共交易約有10幾次之多等語（警9857號卷第2 頁），然
    於原審調查時則進一步確認︰伊共與被告等人交易毒品海洛
    因5 次，價格最少每包2000元以上，伊每次均至少購買2000
    元，記憶中有1 次是2000元、1 次3000元、另有2 次是2000
    元以上，而查獲這次是購買2 包則為5000元，伊向警察說最
    後1 次是以5000元購買毒品，而員警即在筆錄上寫每次5000
    元，應僅購買5 次，每次買2 、3000元不等等語（見原審89
    年訴字第174 號刑事卷89年2 月23日訊問筆錄），因此，依
    其在原審所述方式計算，被告與共犯甲○○共同販賣毒品海
    洛因予證人黃俊郎之所得合計為14000 元（2000×3 ＋3000
    ＋5000＝14000）。 另證人陳昭梃於警詢中陳稱：伊於88年
    6 月5 日左右開始向被告及甲○○2 人購買毒品海洛因，每
    次交易均為7000元，購買約半台錢的海洛因，且每隔4 至5
    天就購毒1 次，究竟購買幾次已既不清楚（見警9857號卷第
    10頁背面至第11頁調查筆錄），復於原審調查時則稱：伊向
    被告購買毒品共3 次，第1 次未付費用，第2 次購買毒品之
    代價為1000元、第3 次為警逮捕的那次，伊欲以1000元或20
    00元購買毒品，伊不記得等語（見原審89年訴字第174 號刑
    事卷89年3 月14日訊問筆錄），其在原審審理中雖稱被告第
    1 次係無償提供其使用，但本院審酌證人陳昭梃於88年7 月
    8 日為警查獲時，距離所述自88年6 月5 日起向被告購買毒
    品之時間較為接近，記憶當應較深刻，且毒品為國家司法單
    位嚴格查緝之違禁物，取得不易，價格亦甚高，被告與陳昭
    梃也無特別交情存在，怎會無償提供予證人陳昭梃施用，是
    其就此部分所述，實違常理，並不足採信；是其於警局中所
    為之供述購買之價格應較可採信，並以證人陳昭梃在原審所
    述之3 次計算，因其中為警查獲部分之價金尚未交付，故不
    計算入，故被告與共犯甲○○共同販售毒品海洛因予證人陳
    昭梃之所得為14000 元（7000×2 ＝14000 元），從而，被
    告先後多次販售毒品海洛因予證人黃俊郎及陳昭梃等人之所
    得為28000 元，可以認定。
  (八)又本件員警是經由證人黃俊郎之協助，始順利逮捕正欲交易
    毒品之共犯甲○○及證人陳昭梃，惟員警逮捕共犯甲○○及
    證人陳昭梃2 人時，共犯甲○○將毒品持於手中尚未交予證
    人陳昭梃，且證人陳昭梃亦尚未支付價金予共犯甲○○，此
    業經證人甲○○及陳昭梃陳明在卷，是被告已完成聯絡交付
    毒品之共犯甲○○及購買毒品之證人陳昭梃，該2 人均已至
    約定之地點正準備交易，顯已著手實施販賣毒品之行為，嗣
    因警員在場埋伏伺機逮捕，致雙方未能完成實際交易行為，
    此部分應係未遂。
  (九)依卷內資料之所載，證人陳昭梃在警訊及偵查中之證詞謂：
    其係自88年6 月5 日起向被告購買毒品海洛因；共同被告甲○○在警訊及偵查中之供述謂：其係自88年6 月16日左右開
    始與被告販賣毒品供他人施用。且於警訊時並供稱：其與被
    告之聯絡方式為打各自的手機聯絡，被告之手機號碼為「00
    00000000」號（見警卷左分刑字第9857號第8 頁）；另證人
    黃俊郎於88年7 月8 日警訊中亦供稱伊手上的海洛因均向1
    位叫「好康仔」的男子所購得的，警方提供的乙○○就是我
    與他以「康仔」相稱之人無誤，及伊平時均主動先撥他的大
    哥大「0000000000」號與他聯絡等語。雖均證稱被告與欲購
    買毒品之人均係以上開「0000000000」號手機為其彼此間之
    聯絡工具。而稽之台灣大哥大股份有限公司函覆原審法院及
    本院查詢內容所示，上開「0000000000」號手機門號，係自
    88年6 月26日起方開始租用（見原審法卷第44頁，本院94年
    8 月9 日收文），經核顯然係在共同被告甲○○及證人黃俊
    郎、陳昭梃3 人上述所供向被告購買毒品海洛因期間之後，
    似有矛盾。然查被告確有上開販賣第一級毒品犯行，已如前
    述。而證人陳昭梃在警訊及偵查中之證詞為：「平時均由乙○○打我的手機0000000000與我連絡，推銷海洛因供我施用
    ，…」，係表示先由乙○○打電話與其連絡，則證人陳昭梃
    並未證述被告於88年6 月26日以前係用何門號之行動電話，
    難認其所為之證言有何不實；另證人即共同被告甲○○在警
    訊中雖供稱：其與被告之聯絡方式為打各自的手機聯絡，被
    告之手機號碼為「0000000000」號，但其同時復陳稱：「伊
    平時係受被告之電話連絡，要伊至被告住處之頂樓房間內，
    取得毒品後再依被告之指示到被告指定地點交予被告所指定
    欲購買毒品之人，並取回約定的代價金額，再交到被告手中
    ，而伊是自88年6 月16日左右開始與被告販售毒品供他人施
    用…」，足見被告確有指示甲○○自88年6 月16日左右開始
    與被告販售毒品供他人施用無疑，且共同被告甲○○於被警
    查獲時被告亦確使用「0000000000」號行動電話，已如前述
    ，足認共同被告甲○○於警詢中所為之陳述，應係指被查獲
    當時所使用之行動電話號碼。至於88年6 月26日以前被告所
    使用之行動電話，因行動電話於現今社會甚為普遍，門號之
    取得甚為容易，且有預付卡之制度（「00000000 00 」即為
    預付卡，見本院94年8 月9 日收文之台灣大哥大股份有限公
    司函），更換甚為便利，其以前使用之門號究係幾號，一般
    均不會注意（對於販賣毒品之人，因有被查獲之危險，且一
    般均係一手交錢，一手交貨，行動電話門號僅係供販毒連絡
    之用，並非與朋友交誼所用，無長期使用一個門號之必要，
    尤須隨時更換手機，此為一般之常情），共同被告甲○○對
    於被告於88年6 月26日以前所使用之電話衡情僅為漏未供出
    ，難認其於警詢及偵查中之陳述有何不實；另證人黃俊郎於
    警訊中雖亦供稱其於88年6 月初即開始向被告購買毒品，其
    與被告連絡時，均先撥他的大哥大「0000000000」號與他聯
    絡等語，則其既然於88年6 月初即向被告購買毒品，而被告
    係於88年6 月26日始使用「0000000000」行動電話，如上所
    述，證人黃俊郎上開證言之真意，應亦係指查獲當時與被告
    聯絡所使用之行動電話而言，並非指自始即以該門號聯絡。
    至證人丁○○於本院審理中證稱：「在乙○○退伍的時候開
    始同居，期間我們2 人有一同到大陸地區，去大陸回來之後
    我和他還有住在一起，是在大陸回來之後2 、3 年之後2 人
    才沒有交往。」，「（同居地點在何處？）在楠梓區○○路
    住所，詳細號碼我忘記了。」，「（是否認識丙○○？）認
    識。」，「（如何認識丙○○？）在我和被告交往的時候，
    丙○○有打電話給我，問我為何和被告在一起，並且跟我說
    她和乙○○是男女朋友。」，「（與乙○○同居期間，乙○○有無回去永樂街處所居住？）沒有。」云云，僅能證明其
    與被告同居，而永樂街處所係被告父親之房屋，此為被告所
    自承，被告回去其父親之房屋係屬天經地義之事。被告既不
    可能每一時一刻均與證人丁○○在一起，縱使證人丁○○所
    證被告並未回去永樂街處所居住屬實，亦不能證明被告並未
    回去永樂街處所販賣毒品。另證人丙○○於本院審理中證稱
    ：「（是否有同居？）我有在被告家借住過，並沒有同居。
    」，「（是否住在高雄市○○區○○街117 號15樓之2 的套
    房？）是的。」，「我之前有看過乙○○有在包東西，有粉
    末還有袋子，但我不知道他在包何東西。」，「（警方搜索
    扣押的東西是何人的？）我不知道是何人的，東西不是我的
    。」，「（居住永樂街的時候，乙○○是否有回來？）有時
    有，有時沒有，平日我都去上班，不太清楚我去上班的時候
    ，乙○○有否回來。」，「（乙○○何時搬走？）沒有搬離
    開，有時有回來，有時沒有回來，因為那地方是他的家。」
    ，亦證稱被告並未搬離永樂街住處，被告所辯其未住居該處
    一節，顯與事實不符。另證人甲○○於本院審理時證稱：「
    （88年7 月那時候你被查獲的時候乙○○有無住在永樂街？
    ）沒有，我沒有看過他。」，「（帶警方進行搜索的房間是
    何人在居住？）是我在居住。」，「（被警方查獲的東西是
    何人所有？）是我的。」，「（為警查獲的時候，是否有要
    拿毒品給陳昭珽，當時是何人要你拿給他的？）是我自己。
    」，「因為事隔很久我忘記了，我只知道東西是我的，是我
    自己要拿給對方的。」云云，核與其於警詢、檢察官偵查中
    及原審審理中證述係代被告拿毒品給陳昭珽等情不符，顯係
    事後迴護被告之詞，不足採信。
  (十)綜上證據資料之說明，足認被告確有販賣第一級毒品之犯行
    ，本件事證明確，被告前開所辯顯係卸責之詞，並不足採，
    其犯行堪以認定。
三、按海洛因係毒品危害防制條例第2 條第2 項第1 款所稱第一
    級毒品，不得非法持有及販賣。是核被告乙○○販海洛因行
    為，係犯毒品危害防制條例第4 條第1 項販賣第一級毒品海
    洛因既遂罪及同條第5 項、第1 項販賣海洛因未遂罪（甲○○於88 年7月8 日販賣海洛因予陳昭梃時，為警當場查獲部
    分）。被告先後多次販賣第一級毒品之行為，均時間緊接，
    手法相若，所犯為構成要件相同之罪，顯係基於概括犯意所
    為，為連續犯論以既遂一罪。被告多次持有第一級毒品海洛
    因之低度行已為其多次販賣第一級毒品海洛因之高度行為所
    吸收，不另論罪。被告所犯上開販賣第一級毒品犯行，自88
    年6 月16日起，與共犯甲○○間，有犯意聯絡及行為分擔，
    為共同正犯。又被告販賣海洛因之行為雖危害社會秩序及他
    人身體健康及家庭生活，但本院審酌其販賣時間不長，且所
    得不過28000 元，金額不大，查扣之海洛因數量也僅22公克
    多，數量並非鉅大，與一般所見之大規模走私或販毒行為，
    顯然有別；另外，共犯甲○○也經判處有期徒刑10年，褫奪
    公權5 年確定在案，已如前述，因此，如對被告量處最輕之
    法定本刑無期徒刑，在客觀顯然足以引起一般人之同情，故
    依刑法第59條規定減輕其法定刑。
四、原審就被告販海洛因部分予以論罪科刑，固無非見，但(一)甲○○於88年7 月8 日販賣海洛因予陳昭梃時，為警當場查獲
    部分，應係未遂，原審認係既遂；(二)被告犯販賣第一級毒品
    行為，雖係連續犯，但原審並未敘明依連續犯規定加重其刑
    （原審判決書理由3）， 自無敘明「被告犯販賣第一級毒品
    行為法定本刑為死刑或無期徒刑及得併科新台幣1000萬元以
    下罰金部分，依法均不得加重」之必要，且如有依連續犯規
    定加重時，其不得加重部分，僅係死刑及無期徒刑部分，至
    於罰金刑部分仍應予以加重；(三)被告並無販賣第二級毒品行
    為，惟原判決於據上論結欄贅引毒品危害防制條例第4 條第
    2 項規定；均有未洽。被告上訴意否認犯罪，雖無理由，惟
    原判決關於販賣海洛因部分既有上述可議之處，應由本院將
    原判決關於販賣第一級毒品部分及其定應執行刑予以撤銷改
    判。爰審酌被告素行不佳，有台灣高等法院被告全國前案紀
    錄表1 份附卷足憑，其犯罪之動機係在圖利、查獲之毒品數
    量，及其行為對於施用者之身體健康、家庭將產生重大危害
    ，並易造成社會治安之敗壞，其犯後雖飾詞否認犯行，惟在
    庭態度尚佳等一切情狀，爰量處如主文第2 項所示之刑，並
    依其犯販賣毒品罪之性質，認有宣告褫奪公權之必要，併予
    褫奪公權7 年。扣案之第一級海洛因合計11包（淨重22.59
    公克），應依毒品危害防制條例第18條第1 項前段規定沒收
    並銷燬之，因送鑑而耗罄之毒品既已滅失，則無庸宣告沒收
    銷燬。另扣案之空夾鏈帶100 個，被告雖否認為其所有，然
    係在被告所居住之房間內所查扣，且前開證人丙○○及共犯
    甲○○均指稱為被告所有，被告所辯並不足採，該夾鏈袋係
    準備用來分裝欲販賣之毒品所用之物應可認定，並依刑法第
    38 條 第1 項第2 款之規定宣告沒收之。又被告販賣毒品海
    洛因所得之款項為28000 元，為因犯罪所得之財物，應依毒
    品危害防制條例第19條第1 項之規定宣告沒收，如全部或一
    部不能沒收時，以其財產抵償之。另行動電話機具1 支，雖
    據證人黃俊郎及甲○○所述係被告聯絡販毒所用，但其廠牌
    、機型均不詳，復不能證明該行動電話機具係被告所有，不
    另為沒收之諭知。至於員警於證人黃俊郎身上所查扣之2 包
    毒品海洛因，業經原審於89年7 月11日以89年度聲字第1740
    號裁定單獨宣告沒收銷燬，有前開裁定附卷足憑，是此2 包
    毒品海洛因既已經沒收銷燬核無再予宣告沒收銷燬之必要。
據上論結，應依刑事訴訟法第369 條第1 項前段、第364 條、第
299 條第1 項前段、毒品危害防制條例第4 條第1 項、第18條第
1 項前段、第19條第1 項，刑法第11條、第28條、第56條、第59
條、第37條第2 項、第38條第1 項第2 款，判決如主文。
本案經檢察官張金塗到庭執行職務。
中　　華　　民　　國　　94　　年　　10 　　月　　6　　日
            刑事第五庭  審判長法  官  曾永宗
                              法  官  陳明富
                              法  官  任森銓
以上正本證明與原本無異。
如不服本判決應於收受本判決後10日內向本院提出上訴書狀，其
未敘述上訴理由者，並得於提起上訴後10日內向本院補提理由書
狀（均須按他造當事人之人數附繕本）「切勿逕送上級法院」。
中　　華　　民　　國　　94　　年　　10 　　月　　6　　日
                              書記官  蘇恒仁
附錄：本判決論罪科刑法條：
毒品危害防制條例第4 條第1 項︰
製造、運輸、販賣第一級毒品者，處死刑或無期徒刑；處無期徒
刑者，得併科新臺幣1 千萬元以下罰金。
毒品危害防制條例第11條第1 項︰
持有第二級毒品者，處2 年以下有期徒刑、拘役或新台幣3 萬元
以下罰金。
